【裁判字號】    95,台再,25
【裁判日期】    950629
【裁判案由】    返還不當得利等
【裁判全文】
最高法院民事判決                九十五年度台再字第二五號
    再 審原 告  菲力工業股份有限公司
    法定代理人  己 ○ ○
    訴訟代理人  謝 諒 獲律師
    再 審被 告  井強企業有限公司
    兼上列一人
    法定代理人  戊○○○
    再 審被 告  乙 ○ ○
                丙 ○ ○
                丁○○○
                甲 ○ ○
上列當事人間請求返還不當得利等事件，再審原告對於中華民國
九十四年十二月二十二日本院判決（九十四年度台上字第二三三
四號），提起再審之訴，本院判決如下：
    主  文
再審之訴駁回。
再審訴訟費用由再審原告負擔。
    理  由
本件再審原告對於本院九十四年度台上字第二三三四號確定判決
以有民事訴訟法第四百九十六條第一項第一款規定之情形，提起
再審之訴。惟按民事訴訟法第四百九十六條第一項第一款所謂適
用法規顯有錯誤，係指確定判決所適用之法規，顯然不合於法律
規定，或與司法院現尚有效之解釋及大法官會議之解釋，或本院
現尚有效之判例顯然違反者而言。又第三審為法律審，其所為判
決，以第二審判決所確定之事實為基礎，故該條款所謂適用法規
顯有錯誤，對第三審判決而言，應以該判決依據第二審判決所確
定之事實而為之法律上判斷，有適用法規顯有錯誤之情形為限，
至認定事實錯誤，取捨證據失當或判決不備理由，則不在該條款
適用之列。又解釋意思表示，原屬事實審法院之職權，亦不發生
適用法規顯有錯誤之情形。本件前訴訟程序第二審判決略以：再
審原告主張其分別於民國八十七年六月二日、同年月八日交付十
台、十五台電動腳踏車予再審被告井強企業有限公司（下稱井強
公司），依八十七年六月八日出口報單所載出貨人為井強公司，
足證確為井強公司委由報關行向再審原告提貨出口。再審被告主
張已交付之每一筆，均係個別訂約，未約定價金交付之期限。而
價金之交付時期，法律另有規定或當事人訂有確定期限或交付地
另有習慣者，從其規定或訂定或從其習慣；如無上述情形，則交
付價金應與交付標的物同時為之。故其價金請求權應自上開各筆
交易標的物交付時起算之。是再審原告於八十七年六月二日、同
年月八日分別交付之十台、十五台電動腳踏車，其價金於再審原
告交付時即得請求。而自該二批電動腳踏車交付時至本件起訴之
八十九年四月七日止，未逾民法第一百二十七條第八款、第一百
二十八條前段規定之二年之消滅時效。井強公司抗辯再審原告之
價金請求權已罹於時效，自非可取。再審原告交付之上開二十五
台電動腳踏車價金請求權，既未罹於消滅時效，其依買賣契約之
法律關係請求井強公司給付價金美金八千七百二十元，自屬有據
。另再審原告於八十九年一月十一日寄發存證信函予井強公司請
求貨款，則再審原告請求井強公司給付自催告翌日即八十九年一
月十二日起算之法定遲延利息，依民法第二百二十九條規定，應
予准許。至於除井強公司以外之其餘再審被告戊○○○、乙○○
、丙○○、丁○○○、甲○○既非買賣契約之當事人，再審原告
依買賣契約之法律關係，請求其餘再審被告連帶給付買賣價金美
金八千七百二十元之本息，自非有據。又井強公司於八十年間設
立時之資本額為新台幣五百萬元，其後增資為新台幣一千萬元，
再增為新台幣一千五百萬元，均已繳足股款，核與卷內所附公司
設立登記資本額查核報告書、存摺影本、資產負債表、公司章程
無訛，再審原告主張井強公司股東未繳足股款，尚難採信。另公
司股東由配偶或同居之家屬擔任，於我國有限公司，甚為常見，
亦符合於有限公司之閉鎖性，尚難據以認係詐欺行為，而公司營
業額超過登記之資本額者，於公司之運作實務比比皆是，再審原
告據以井強公司營業額超過登記資本額，認其資產與風險不成比
例，即係詐欺行為，委不足採。從而再審原告依侵權行為之法律
關係，請求再審被告負損害賠償責任，亦非可取。又再審原告基
於個別買賣契約出售電動腳踏車予井強公司，該個別買賣契約並
未解除，則井強公司受領該電動腳踏車，自非無法律上原因而受
有利益，其餘再審被告亦未受領電動腳踏車，均不生不當得利之
問題。再審原告主張依不當得利法律關係，請求再審被告返還相
當於所受利益之價額，亦非有據。又再審原告前依買賣契約、侵
權行為、不當得利之法律關係，請求再審被告給付美金十三萬九
千八百五十四元六角九分及新台幣二萬七千元部分，前經最高法
院判決駁回再審原告之第三審上訴確定在案，有最高法院九十二
年度台上字第一四０六號判決可稽，再審原告於九十四年六月十
四日於本件訴訟就相同之訴訟標的法律關係為訴之追加，無論其
追加請求之美金十四萬一千五百九十七點九一元本息係指已交付
電動腳踏車四八八台（515－25－2＝ 488）部分；或尚未交付之
一一四二台電動腳踏車部分，最高法院九十二年度台上字第一四
０六號確定判決既為再審原告就已交付、未交付電動腳踏車價金
所為一部請求敗訴確定在案，法院及兩造自應受其拘束，再審原
告不得於本件再為相反之主張，法院亦不得再作不同之判斷，俾
符訴訟上之誠信原則等詞。因將第一審所為再審原告敗訴判決，
一部予以廢棄，改判命井強公司給付再審原告美金八千七百二十
元本息，其餘部分則判予維持，駁回再審原告該部分之上訴暨追
加之訴，於法並無不合。原確定判決據以維持該第二審所為再審
原告敗訴判決，經核並無適用法規顯有錯誤之情形。第查前訴訟
程序第二審判決已說明：確定判決所生之既判力，除使當事人就
確定終局判決之訴訟標的法律關係，不得更行起訴或為相反之主
張外，法院亦不得為與確定判決意旨相反之裁判，始能避免同一
紛爭再燃，以保護權利，維持法之安定及私法秩序，達成裁判之
強制性、終局性解決紛爭之目的。又法院於確定判決理由中，就
訴訟標的以外當事人主張之重要爭點，本於當事人辯論之結果，
已為判斷時，除有顯然違背法令之情形，或當事人已提出新訴訟
資料，足以推翻原判斷之情形外，應解為在同一當事人就與該重
要爭點有關所提起之他訴訟，法院及當事人對該重要爭點之法律
關係，皆不得任作相反之判斷或主張，以符民事訴訟上之誠信原
則。查再審原告前依買賣契約、侵權行為、不當得利之法律關係
，請求再審被告給付美金十三萬九千八百五十四點六九元及新台
幣二萬七千元部分，經原法院前審及最高法院九十二年度台上字
第一四０六號判決駁回再審原告此部分之訴確定在案，再審原告
就相同之訴訟標的法律關係，為訴之追加部分，無論其追加請求
之美金十四萬一千五百九十七點九一元本息，係指已交付電動腳
踏車四八八台部分；或尚未交付之一一四二台電動腳踏車部分，
上開判決既認定再審原告就已交付、未交付電動腳踏車價金所為
一部請求敗訴確定在案，自應受拘束，再審原告不得於本件再為
相反之主張，法院亦不得再作不同之判斷，俾符訴訟上之誠信原
則。就此而言，自無積極適用法規或消極適用法規錯誤。至再審
原告其餘主張，均屬事實審法院認定事實、取捨證據及解釋契約
職權行使之當否及判決理由不備，揆諸首揭說明，自難認原確定
判決有適用法規顯有錯誤之再審事由，再審原告執以提起本件再
審之訴，非有理由。
據上論結，本件再審之訴為無理由。依民事訴訟法第七十八條，
判決如主文。
中    華    民    國  九十五  年    六    月  二十九  日
                      最高法院民事第七庭
                          審判長法官  劉  延  村
                                法官  劉  福  來
                                法官  黃  秀  得
                                法官  吳  謀  焰
                                法官  李  寶  堂
      本件正本證明與原本無異
                                      書  記  官
中    華    民    國  九十五  年    七    月    十    日
                                                    Ｒ


司法院資訊處製作；財團法人民間司法改革基金會備份。
